【裁判字號】    89,訴,488
【裁判日期】    890913
【裁判案由】    殺人未遂等
【裁判全文】
臺灣彰化地方法院刑事判決                          八十九年度訴字第四八八號
    公  訴  人  臺灣彰化地方法院檢察署檢察官
    被      告  丙○○
    選任辯護人  楊錫楨
右列被告因殺人未遂等案件，經檢察官提起公訴（八十九年度偵字第二六七三號），
本院判決如左：
    主      文
丙○○以加害生命之事，恐嚇他人致生危害於安全，處有期徒刑肆月；又對於公務員
依法執行職務時，施強暴，處有期徒刑捌月，扣案之刀械壹把、瓦斯噴霧器壹個均沒
收；又預備放火燒燬現供人使用之住宅，處有期徒刑捌月，點火器、瓦斯瓶各壹個均
沒收。應執行有期徒刑壹年陸月，扣案之刀械壹把、瓦斯噴霧器、點火器、瓦斯瓶各
壹個均沒收。
    事      實
一、丙○○於民國八十九年四月一日上午十一時許，在彰化縣員林鎮○○路三九０巷
    五十一弄四號住處內，因與前妻乙○○發生口角，心情不佳，遂將瓦斯桶搬至一
    樓客廳，並以加害生命之事向乙○○恫稱：如有不從，即要開啟瓦斯讓她死，並
同歸於盡云云，使乙○○心生畏懼，致生危害於安全。嗣經鄰居報警，由彰化縣
    警察局員林分局莒光派出所警員甲○○趕赴現場，進入該住處一樓客廳處理，丙○○見狀即朝二樓逃逸，甲○○尾隨在後，於通往二樓之樓梯處，丙○○明知甲○○身著警察制服值勤，為依法執行職務之公務員，竟於甲○○出手欲將其擒服
    之際，為求脫身而反身以攜帶之刀械向甲○○揮刺，並持瓦斯噴霧器對之噴射，
    經甲○○閃身退避，而未成傷。甲○○為免丙○○引爆瓦斯造成傷亡，乃暫退屋
    外並以言語相勸，詎丙○○為達與乙○○談判之目的，竟揚言不惜放火燒燬房屋
    等語，並在該現供人使用之住宅內間歇開啟瓦斯桶開關，使瓦斯氣體漏逸而預備
    放火，且其腰際亦已配帶點火器，如經取出即可點燃火苗。經警委由乙○○在屋
    外與丙○○周旋，於同日下午一時三十分許，趁丙○○鬆懈之際，由員警自該住
    處二樓後方破窗進入，將丙○○制伏逮捕，並扣得其所有之瓦斯噴霧器、點火器
    、瓦斯瓶各一個及刀械一把。
二、案經彰化縣警察局員林分局報請臺灣彰化地方法院檢察署檢察官偵查起訴。
    理      由
一、訊據被告丙○○固坦承於前揭時地持刀械及瓦斯噴霧器攻擊警員甲○○，及間歇
    開啟瓦斯桶使瓦斯氣體漏逸等情，惟矢口否認有何恐嚇犯行及放火燒燬房屋之意
    圖，辯稱：伊僅對被害人乙○○表示要自己死給她看，並無要同歸於盡之意，其
    目的係為驚嚇被害人，亦未使其心生畏怖。而伊雖有開啟瓦斯桶開關，但只是希
    望藉此與被害人談判，並不會真的放火云云。惟查：
（一）被告於警訊時業已坦承確有對被害人揚言：如不聽話即要殺死她等語（見八十
      九年四月一日警訊筆錄），此與被害人於警訊時所述情節互核相符。雖被害人
      於本院訊問時，改稱被告並無出言恐嚇之情事，然觀諸被害人前於警訊時指證
      歷歷，並就被告如何恫嚇以加害伊生命一事，及隨後將瓦斯桶搬至該住處一樓
      客廳等各項情節，均已詳加描述，且與事理亦無相違，自無從任由被害人事後
      空言翻異。尤以被害人與被告曾有夫妻關係，雖經本案糾葛紛擾，但為顧及家
      庭成員間未來相處及子女內心感受，被害人心存息事寧人之態度亦屬難免，所
      為證言即已難期公允，本院自不得僅因其事後迴護之詞，遽為有利於被告事實
      之認定。況被告係將瓦斯桶搬至被害人當時所在之客廳，如謂被告僅為自己尋
      死，而無與他人同歸於盡之意，以其身上現有之刀械即可輕易遂其目的，又何
      須大費周章搬運該易燃物品，而將屋內人員置於險境？準此以言，被告當時確
      有對被害人告以加害生命之事，且其所為各項言詞及舉動，亦非僅止於自我傷
      害之動機，實乃兼有不惜加害被害人之意旨，至為灼然。
（二）再者，就被告上開恐嚇內容觀之，業已明確傳達欲加害於被害人生命之意思，
      且其又將瓦斯桶搬至客廳之中，更加提高其恐嚇言詞實現之可能性，客觀上已
      足以令人感受壓迫而心生畏怖。而被害人於警員至現場處理時，並未對外表示
      僅為個人家務事而要求他人毋須插手，反而任由警方進入屋內制伏被告，並配
      合員警與被告周旋，其後又於警訊時一再表明被告確實出言恐嚇。按「恐嚇」
      一詞本即有以不當言詞令人心生畏懼之含意，倘被害人並未因被告之言詞恫嚇
      而心生畏懼，當不致於員警製作筆錄時再三使用「恐嚇」此一意涵甚明之詞語
      ，亦不可能配合員警行動以尋求支援。是被告對被害人所言：如有不從，即要
      開啟瓦斯讓她死，並同歸於盡等語，主觀上亦已造成被害人心中畏懼，殆無疑
      義。被告辯稱被害人並未因其言詞而心生畏怖云云，顯與實情不符，自不足採
      。
（三）又被告當日與警對峙期間，確於腰際配戴有點火器一支，且有間歇開啟瓦斯桶
      開關並漏逸瓦斯氣體之情形，此為被告於本院審理時所自承，復經證人甲○○
      結證在卷，並證稱：「：：他（指被告）有說要放火燒房子，他有說大不了觸
      犯公共危險罪，他斷斷續續的開瓦斯：：。」（見本院八十九年八月三日訊問
      筆錄）。則被告對於一經其引火點燃瓦斯即有可能燒燬房屋乙節應已有所認識
      ，且亦有於必要時不惜放火之意欲，自已足認其確有放火燒燬房屋之故意。至
      被告縱一再陳稱係為自殺之目的始漏逸瓦斯，然其既以引燃瓦斯為自我傷害之
      手段，對於可能導致公共危險乙節亦應已得清楚預見，竟仍執意為之，顯見其
      當時亦有容任該房屋燒燬之意思，自不容事後徒以前開情詞恣意卸責。
    綜上所陳，被告前揭所辯要屬無據，自難憑採。此外，被告持刀械及噴霧器攻擊
    值勤員警等情，亦經證人甲○○證述綦詳，並有現場照片三張附卷可稽，復有瓦
    斯噴霧器、點火器、瓦斯瓶各一個及刀械一把扣案為憑。本件事證已臻明確，被
    告犯行洵堪認定。
二、核被告對被害人揚言將加害其生命，致使被害人因而心生畏懼，係犯刑法第三百
    零五條之恐嚇危害安全罪；又對於現正執行職務之警員以刀械及瓦斯噴霧器施以
    強暴，妨害公務之正常執行，係犯刑法第一百三十五條第一項之妨害公務罪；又
    明知身處現供人使用之住宅，而以漏逸瓦斯為預備放火之手段，所為係犯刑法第
    一百七十三條第四項之預備放火燒燬現供人使用之住宅罪。而被告當時雖已開啟
    瓦斯開關而漏逸瓦斯氣體，惟尚未取出藏放腰際之點火器，亦無進而點火之舉動
    ，此為被告及證人甲○○所是認。是以就客觀情狀觀之，雖已足以識別被告之犯
    意，然若欲實現放火燒燬住宅之目的，尚有待於被告另行取出點火器以引燃火苗
    ，自非單以其漏逸瓦斯行為繼續延伸即可造成住宅燒毀之犯罪結果，故被告既未
    以火力傳達於特定之目的物，應認其前開行為仍未達於著手放火之階段，尚屬預
    備放火罪之範疇（最高法院八十六年度台上字第四三一一號刑事判決可資參照）
    。公訴意旨漏未斟酌及此，而認被告係犯刑法第一百七十三條第三項之放火燒燬
    現供人使用之住宅未遂罪，容有未洽，惟其社會基本事實同一，本院自應予以審
    理，並變更其起訴法條。至被告所犯前開三項罪名間，犯意各別，行為互殊，構
    成要件亦非一致，應予分論併罰。爰審酌被告施以恐嚇之被害人為其前妻，屬廣
義之家庭成員，竟未對之生活起居多加協助，反而告以加害言詞，影響所及非僅
    止於被害人內心恐懼，對其子女將來人格發展及家庭觀念之建立亦傷害甚深。惟
    被告係因找尋工作不易，內心挫折非輕，且因一時口角衝突，致有出言恐嚇之過
    激行為，亦非全無可值同情之處。再被告明知制服警員前來執行公務，猶執意以
    刀械及瓦斯噴霧器多方阻撓，特以其持刀揮刺員警之動作，以刀鋒之銳利，揮擊
    部位又接近人體要害，稍一不慎即會導致員警傷亡，對於公務員依法執行國家公
    權力之藐視，莫此為甚，其所生危害及犯罪手段均不容輕忽。又以被告漏逸瓦斯
    氣體而為預備放火之舉動，對於鄰近住家及當時身在屋外之員警及親人，均有可
    能受到波及，況以漏逸瓦斯氣體作為放火手段，瞬間所生之爆炸威力自非其他易
    燃物質所能比擬，對於公共安全之侵害既深且鉅，類此犯罪情節之評價亦當迥異
    於通常預備放火罪行，而應受較為嚴厲之制裁。此外，再衡以被告犯罪動機、手
    段、犯罪所生危害及犯後態度等一切情狀，分別量處如主文所示之刑，並定其應
    執行之刑，以示懲儆。扣案之瓦斯噴霧器、點火器、瓦斯瓶各一個及刀械一把，
    均係供被告犯罪所用或供犯罪預備之物，且為被告所有，亦經其供明在卷，應依
    刑法第三十八條第一項第二款宣告沒收。
三、末查，被告前雖於六十六年間因妨害家庭案件，經法院判處有期徒刑四月確定，
    於六十三年四月二十八日執行完畢後，五年內未曾受有期徒刑以上刑之宣告，然
    就其本件犯行逐一審視，對於公務執行及公共安全所生危害重大，且其僅因一時
    失慮即已危害至此，難認其無再犯之虞，又其子女均非年幼，並有前妻可代為照
    料。本院審酌上情，認主文所示之刑並無以暫不執行為宜之適當理由，爰不另為
    緩刑之諭知，併此敘明。
四、公訴意旨另以：被告丙○○於前揭時地持公告管制之刀械藍波刀一把，於警員甲○○出手欲將之擒服之際，基於殺人之故意，以該藍波刀猛刺甲○○之前胸部位
    未果，因認被告此部分之犯行另涉有槍砲彈藥刀械管制條例第十四條第三項之未
    經許可持有刀械及刑法第二百七十一條第二項之殺人未遂罪嫌等語。訊據被告堅
    決否認有何上開犯行，辯稱：伊所持刀械非屬槍砲彈藥刀械管制條例第四條之列
    管範圍，縱經持有亦屬不罰。而伊持刀揮擊警員甲○○時，因身處樓梯上下之處
    ，伊自上向下揮刺，其位置恰巧落於甲○○之胸前，惟此係因雙方所處相對位置
    使然，並非有意對其胸部攻擊，伊並無殺人之故意等語。經查：被告當日所持刀
    械，經本院送請彰化縣警察局鑑驗結果，認其並非槍砲彈藥刀械管制條例列管之
    刀械，業據該局八十九年七月一日以八九彰警保字第七七０二一號函覆在卷，是
    以被告縱持有之，亦無該條例第十四條第三項適用之餘地。而殺人與傷害人致死
    之區別，應以有無殺意為斷，其受傷之多寡，及是否為致命部位，有時雖可藉為
    認定有無殺意之心證，究不能據為絕對標準，最高法院十八年上字第一三０九號
    判例足資遵循。本件被告與警員甲○○係在前開住宅之一、二樓樓梯間遭遇，被
    告在前位置較高，甲○○所在位置較低等情，亦經證人甲○○證述明確。以其二
    人所站之相對位置觀之，被告為免他人接近而回身持刀揮刺時，順勢自有可能落
    在警員甲○○之前胸部位，惟此係因樓梯高低位置所致，尚難遽認被告確有殺人
    之故意。況被告與警員甲○○之間素不相識，並無怨隙，僅因拒絕接受勸服並欲
    促其遠離，衡情應無置人於死地之必要，是其縱有揮刺刀械行為，至多亦僅有傷
    害他人之認識（傷害部分未具告訴，且傷害未遂為刑法所不罰），當無立萌殺意
    之可能。此外，復查無其他積極證據足資證明被告涉有非法持有刀械及殺人未遂
    之犯行，惟公訴意旨認此部分與被告前揭論罪科刑之妨害公務罪間有牽連犯及想
    像競合之關係，屬裁判上之一罪，爰不另為無罪之諭知。
據上論斷，應依刑事訴訟法第二百九十九條第一項前段、第三百條，刑法第一百三十
五條第一項、第一百七十三條第四項、第三百零五條、第五十一條第五款、第三十八
條第一項第二款，罰金罰鍰提高標準條例第一條前段，判決如主文。
本案經檢察官吳祚延到庭執行職務。
中        華        民        國    八十九    年    九    月    十三    日
                                臺灣彰化地方法院刑事第二庭
                                審判長法  官  林  欽  章
                                      法  官  蔡  紹  良
                                      法  官  高  文  崇
右正本證明與原本無異。
如不服本判決，應於判決送達後十日內向本院提出上訴狀( 須附繕本 )。
告訴人或被害人對於判決如有不服具備理由請求檢察官上訴者，其上訴期間之計算係
以檢察官收受判決正本之日期為準。
                                 法院書記官    楊  筱  惠
中        華        民        國    八十九    年    九    月    十九    日
附錄本案論罪科刑法條：
刑法第一百三十五條第一項
對於公務員依法執行職務時，施強暴脅迫者，處三年以下有期徒刑、拘役或三百元以
下罰金。
刑法第一百七十三條
放火燒燬現供人使用之住宅或現有人所在之建築物、礦坑、火車、電車或其他供水、
陸、空公眾運輸之舟、車、航空機者，處無期徒刑或七年以上有期徒刑。
失火燒燬前項之物者，處一年以下有期徒刑、拘役或五百元以下罰金。
第一項之未遂犯罰之。
預備犯第一項之罪者，處一年以下有期徒刑、拘役或三百元以下罰金。
刑法第三百零五條
以加害生命、身體、自由、名譽、財產之事恐嚇他人，致生危害於安全者，處二年以
下有期徒刑、拘役或三百元以下罰金。


司法院資訊處製作；財團法人民間司法改革基金會備份。
